【裁判字號】    98,簡上,91
【裁判日期】    981230
【裁判案由】    清償債務
【裁判全文】
臺灣臺南地方法院民事判決       98年度簡上字第91號
上  訴  人  戊○○
訴訟代理人  王忠沂律師
被上  訴人  丁○○
訴訟代理人  陳浩華律師
複代理人    丙○○
上列當事人間請求清償債務事件，上訴人對於中華民國98年5月4
日本院柳營簡易庭98年度營簡字第64號第一審判決提起上訴，經
本院於民國98年12月16日言詞辯論終結，判決如下：
    主  文
上訴駁回。
第二審訴訟費用新台幣伍仟伍佰零伍元由上訴人負擔。
原判決所命給付之金額，減縮為新台幣壹拾參萬柒仟伍佰元。
    事實及理由
壹、程序方面：
    按於第二審為訴之變更或追加，非經他造同意，不得為之，
    但第255條第1項第2款至第6款情形，不在此限，民事訴訟法
    第446條第1項定有明文。此項規定依同法第436條之1第3項
    之規定，於簡易訴訟程序準用之。本件被上訴人起訴金額為
    新臺幣（下同）206,250元，嗣於本院當庭變更減縮聲明為
    137,500元（本院卷第124頁），核係減縮應受判決事項之聲
    明，揆諸上開規定，尚無不合，應予准許，故如主文第3項
    所示。
貳、實體方面：
一、上訴人上訴意旨略以：上訴人於本院抗辯除與原判決記載相
    同者，茲引用之外，補稱：
（一）兩造並無契約約定上訴人需分擔被上訴人之開票支付訴外
      人李慶燦之股權讓與款。
  １、按契約關係為相對論，凡主張有契約關係之人，應就契
      約存在事實負舉證責任，前經最高法院48年台上字第887
      號著有明例，本件被上訴人並未就契約存在之事實舉證以
      明，徒以訴外人蘇世明曾就投資分攤款已匯與其收取，即
      據以推論上訴人與其亦有此約定，實嫌速斷。況訴外人蘇
      世明匯款與被上訴人，乃其兩人間之事，與上訴人無干，
      除非上訴人就支票款與其曾有約定應由上訴人支付，否則
      不能憑空推定上訴人有此付款之義務。
  ２、無論依照「股權轉讓書」或李慶燦單獨自立「股權轉讓切
      結」，均無約定轉讓股款220萬應由上訴人開立支票給付
      ，此觀證人甲○○在原審證稱「本來越南說好是被告開票
      ，後來不知為何變成原告開票」一節，可知被上訴人在李
      慶燦未完成交易前，擅自開發支票與李慶燦，要非在雙方
      契約範圍內所該為之行為，有與李慶燦串通詐欺股東之嫌
      。
  ３、上統公司股東另有越南人謝俊傑一名，其股份為20%，亦
      為受讓李慶燦股份之一員，嗣因其反悔不受讓股份，被上
      訴人又刻意隱瞞，致造成轉讓股款繳納不足，因此股東間
      發生分攤股款糾紛，嗣後李慶燦與被上訴人又將在越南上
      統公司秘密出售，公司無端消失，更使股東間極端不滿，
      引起訟爭，是由於李慶燦弊端連連，以及被上訴人無端跳
      票，均造成股東間不付股權轉讓款之原因，上訴人自得拒
      絕給付。
（二）被上訴人之行為亦未構成無因管理行為。
      本件被上訴人請求上訴人應給付其已給付與李慶燦讓與股
      份之股款97年8月30日、97年9月30日、97年10月30日等三
      期應分攤票款206,250元，則係請求自己已給付與他人之
      票款，為自己利益管理事務，並非為他人管理事務，不得
      成立無因管理。又被上訴人未查明李慶燦是否完成交易，
      非在雙方契約範圍內所該為之行為，其管理並非合法，殊
      無成立無因管理之餘地。
（三）為此提起本件上訴，並聲明：（１）原判決廢棄。（２）
      駁回被上訴人在第一審之訴及假執行之聲請。
二、被上訴人於本院抗辯除與原判決記載相同，茲引用外，補稱
    ：
（一）兩造業已契約成立，上訴人需分擔被上訴人之開票支付訴
      外人李慶燦之股權讓與款。
  １、上訴人認股時係與被上訴人及案外人蘇世明同時向李慶燦
      訂立，且案外人蘇世明之妻亦同在場。其證詞皆足以證明
      上訴人有同為出資之事實。
  ２、又被上訴人所開立之10張支票共220萬元，上訴人均背書
      於其後，如非早已知悉且同意該支票之用途。何人敢任意
      於高額支票後背書？雖經劃除，其係因背書不連續，而非
      免除上訴人之義務。上訴人辯稱其係被訴人擅自開發支票
      予李慶燦，顯失合理。
  ３、觀證人甲○○所證稱：「本來在越南說好是被告即上訴人
      開票，...」此言指稱訂約後非必由上訴人開票，而僅係
      口頭約定，而由同為購買人之輩上訴人開票亦無不可。其
      後票係由被上訴人所開，顯見上訴人當下難有資力承擔所
      有之債務，方由被上訴人先為代墊，並無違約之行為可言
      。
  ４、被上訴人於公司擁有25%的股份，僅占全部4分之1。且並
      無管理任何財產事務之實，實無法掌控整間公司之運作，
      上訴人主張之共謀掌握所有公司帳目且隱瞞消息不告知，
      絕無此事。至於謝俊傑尚未繳付其股份費用110萬元，係
      因獎金不足無法扣款，並非惡意不受讓股份，此參2008年
      7 月6日上股東改組第一次會議紀錄即可得知。
（二）縱兩造未成立契約，被上訴人之行為亦構成適法無因管理
      行為。依民法第172條之無因管理，依學理上所言，為他
      人事物同時為自己事物之管理，不影響其成立無因管理。
      本件被上訴人請求給付已給付與李慶燦讓與股份之股款，
      係為自己之利益，同時為同為股份購買人即上訴人之利益
      所為，若非被上訴人先為其墊款，上訴人何以給付價金？
（三）原審判決並無違誤，故此聲明：請求駁回上訴。
三、本件經依民事訴訟法第270條之1第1項第3款規定，整理並協
    議兩造不爭執事項暨簡化爭點為：
（一）兩造不爭執事項：
  １、訴外人李慶燦於97年7月6日在越南將越南上統生產暨國際
      貿易股份有限公司（以下簡稱上統公司）股權40%，以220
      萬元轉讓與兩造及蘇世明。
  ２、李慶燦於97年7月6日所簽立之股權讓與書為真正（原審卷
      第6頁）。
  ３、原審卷宗第33頁上統公司股東第一次改組會議紀錄以及原
      審卷宗第34頁之股權轉讓書為真正。
  ４、先簽立股東改組第一次會議（原審卷宗第33頁），之後
      在簽立股權轉讓書（原審卷宗第34頁），再簽立李慶燦
      之股權轉讓書（原審卷宗第6頁)
  ５、蘇世明以乙○○名義匯款4次給被上訴人(如原審卷宗第41
      頁)。
  ６、上訴人曾經支付過一期68,750元之轉讓款給被上訴人。
（二）兩造爭執事項：
  １、雙方是否有契約約定上訴人需分擔被上訴人之開票支付訴
      外人李慶燦之股權讓與款？
  ２、被上訴人之行為是否構成無因管理？
四、實體得心證之理由：
    茲將兩造之爭點一一說明如下：
（一）雙方是否有契約約定上訴人需分擔被上訴人之開票支付訴
      外人李慶燦之股權讓與款？
  １、被上訴人主張兩造與訴外人蘇世明、謝俊傑共同投資上統
      公司40％之股權，總投資金額為2,200,000元，由被上訴
      人先簽發支票10張以抵付投資款，上訴人出資之比例為百
      分之25即206,250元，惟上訴人僅支付第一期（即97年8月
      30日）68,750元，尚餘137,500元遲不給付予被上訴人等
      語，業提出與其所述相符之股權轉讓切結書（見原審卷第
      6頁）、股權轉讓書（見原審卷第34頁）、上統公司股東
      第一次改組會議紀錄及支票10紙（見原審卷第33頁）等件
      為證，自堪信原告之主張為真實。
  ２、上訴人固辯稱兩造並無契約約定上訴人需分擔被上訴人開
      票支付訴外人李慶燦之股權讓與款，又上訴人發現該股權
      不合法，始將支票背書塗銷云云。惟查：經證人甲○○到
      庭結證稱：「原審卷第34頁股權轉讓書其中見證人是我簽
      立的，當時股東即當事人細節都已經商量好，由李慶燦寫
      完後才簽名的，買賣的三個股東戊○○、丁○○、蘇世明
      都是他們親自簽名的。...97年7月6日簽立轉讓書時，我
      親眼看到他們簽名的，而且他們三個人還說我是見證人要
      我簽名」（見本院卷第92至93頁）及證人即股東蘇世明的
      太太乙○○到庭結證稱：「兩造簽立切結書、股權讓與書
      、股東會決議時，我都有在場...簽立股東轉讓書時，戊○○、丁○○、蘇世明都有在簽名並蓋手印。...簽立97
      年7 月6日書面時，那時並沒有講說要由何人出來開票，
      只說支付辦法為分10期票期，當時並沒有說大家要攤多少
      。...97年7月21日李慶燦簽立股權轉讓切結書時，除了我
      在場外，丁○○、戊○○、蘇世明都有在場。戊○○、丁○○、蘇世明都有同意百分之40的股份先由丁○○開票，
      我們3個人內部再去分擔。...約定由丁○○開票，然後內
      部再分擔之部分，只有口頭說。...因為票據上面有載明
      禁止背書轉讓，所以他們背書根本沒有意義，所以他們才
      會將背書塗銷的」（見本院卷第93至94頁），核與被上訴
      人前開主張之情節相符。況證人乙○○既充分明瞭其上揭
      證言可能導致其配偶蘇世明需共同負擔出資股款責任，仍
      自願為上揭證言，顯見其證言具有高度之可信性，況證人
      自無為圖協助上訴人脫免債務而刻意陷自己配偶蘇世明於
      不利之理。是以，被上訴人主張兩造與訴外人蘇世明、謝
      俊傑共同投資上統公司，且由被上訴人丁○○先行開票，
      內部再分擔一節，應可採信。
  ３、參諸被上訴人提出之上統公司股東改組第一次會議紀錄(
      原審卷第33頁)、股權轉讓切結書 (原審卷第6頁)、股權
      轉讓書 (原審卷第34頁)中亦載明李慶燦將上統公司百分
      之40之股權以2,200,000元轉讓予兩造及蘇世明，並開立
      面額均為220,000元，日期分別為97年8月30日、97年9月
      30 日、97年10月30日、97年11月30日、97年12月30日、
      97年1月30日、97年2月30日、97年3月30日、97年4月30日
      、97 年5月30日之聯邦商業銀行北臺中分行支票10張以抵
      付投資款等語，互核一致，上開股權讓與書上簽名及指印
      ，都是兩造親簽及按指印，上訴人亦不爭執上統公司股東
      改組第一次會議紀錄、股權轉讓切結書、股權轉讓書為真
      正。再觀諸蘇世明曾以其配偶乙○○名義匯款4次(原審卷
      第41頁)，而匯款之金額正是蘇世明依投資額之比例應分
      擔之票款金額，及上訴人亦自認曾支付過一期68,750元轉
      讓款，是渠等間確實有分擔投資款之約定，應可信為真實
      。綜上所述，被上訴人主張之事實，應屬可信，上訴人所
      辯，應不足採。
  ４、上訴人復辯稱被上訴人隱瞞另名股東謝俊傑反悔不受讓股
      份，致造成轉讓股款繳納不足而生糾紛乙事，故上訴人不
      敢貿然付款云云，惟依前開說明，兩造與與訴外人蘇世明
      、謝俊傑共同投資上統公司，且由被上訴人丁○○先行開
      票，內部再分擔之意思表示一致，共同買賣上統公司股權
      之契約即成立，不因嗣後投資發生糾紛而影響本件股權共
      同買賣契約之效力。
（二）綜上所述，本件被上訴人本於契約關係，請求上訴人分擔
      投資款，主張被上訴人應給付137,500元及自起訴狀繕本
      送達翌日即98年2月5日起至清償日止，按年息百分之5計
      算之利息，為有理由，應予准許。是則原審判命上訴人如
      數給付並宣告假執行，於法並無不合。上訴意旨就此部分
      指摘原判決不當，求予廢棄改判，為無理由，應駁回其上
      訴。至被上訴人另依無因管理之法律關係請求上訴人給付
      一節，因本院既已准許被上訴人本於契約之法律關係請求
      上訴人給付，且已依被上訴人之請求而擇一適用，則被上
      訴人得否另依無因管理之法律關係請求，上訴人對兩造是
      否構成無因管理之辯稱，本院均不再審酌，併此明。
五、本件事證已臻明確，兩造所提其餘攻擊防禦方法及舉證，與
    判決結果不生影響，爰不一一論述。
六、按訴訟費用，由敗訴之當事人負擔；法院為終局判決時，應
    依職權為訴訟費用之裁判，民事訴訟法第78條及第87條第1
    項分別定有明文。經核本件上訴訴訟費用確定為5,505元 (
    第二審裁判費3,315元、證人旅費1,098元、1,092元)，上訴
    人之請求為無理由，爰依上開規定確定訴訟費用應由上訴人
    負擔。
七、據上論結，本件上訴為無理由，依民事訴訟法第436條之1第
    3項、第449條第1項、第78條、第85條第1項前段，判決如主
    文。
中    華    民    國    98    年    12    月    30    日
                  民事第二庭  審判長法  官  林念祖
                                    法  官  何清池
                                    法  官  田玉芬
以上正本係照原本作成
本判決不得上訴
中    華    民    國    98    年    12    月    30    日
                                    書記官  劉紀君


司法院資訊處製作；財團法人民間司法改革基金會備份。
